臺灣高雄地方法院民事判決　　　　　　100年度家訴字第256號
原　　　告　邱國豪
訴訟代理人　吳保仁律師
被　　　告　葉智華
訴訟代理人　簡弓皓律師
上當事人間請求確認婚姻關係存在事件，本院於民國100年11月
24 日言詞辯論終結，判決如下：
    主      文
確認原告與被告間之婚姻關係存在。
訴訟費用由被告負擔。
    事實及理由
一、原告起訴主張：
  (一)兩造於民國88年3月31日結婚，婚後感情生變，100年4月初
    ，原告撞見被告與某男子出入該男子住處，事後質問被告無
    結果，乃忿而提議離婚，雙方同意於次（22）日在原告家中
    簽立離婚協議書，但現場除兩造外，並無其他證人見證，遂
    由原告偽簽「邱國禎」名字，被告偽簽「葉振嘉」名字，冒
    充作離婚證人，兩造遂於同日持該離婚協議書，至高雄市左
    營戶政事務所辦理離婚登記畢，事後，原告深覺偽造文書之
    不法行為至為不安，乃於100年5月27日向台灣高雄地方法院
    檢察署自首。
  (二)依民法第1050條，兩願離婚應以書面為之，有二人以上證人
    之簽名並應向戶政機關為離婚之登記規定，為一要式行為；
    而法律行為不依法定方式者為無效，此民法第73條著有明文
    。原告與被告之兩願離婚契約書，欠缺「有二人以上證人之
    簽名」，離婚行為無效。故兩造間之婚姻關係，仍然存在。
    則兩造持該無效之離婚協議書辦理離婚登記，應予註銷。
  (三)被告與原告簽立離婚協議書當時，證人邱國禎及葉振嘉二人
    都未在場。邱國禎未聽聞原告及被告二人，均向伊表示願意
    離婚，葉振喜亦未聽聞原告及被告二人，均向之表示願意離
    婚。依最高法院68年台上字第3792號判例意旨：「民法第
    1050條所謂二人以上證人之簽名，固不限於作成離婚證書時
    為之，亦不限於協議離婚時在場之人始得為證人；然究難謂
    非親見或親聞雙方當事人確有離婚真意之人，亦得為證人。
    本件證人某甲、某乙係依憑上訴人片面之詞，而簽名於離婚
    證書，未曾親聞被上訴人確有離婚之真意……，自難認兩造
    間之協議離婚，已具備法定要件」足參，可見證人必須要親
    見或親聞雙方當事人確有離婚真意時，始符法律規定。
  (四)被告於答辯狀（100年9月20日）第4頁，亦自承「被告遂電
    其胞弟葉振嘉告知離婚事宜並得其同意代行其相關資料於協
    議離婚證書之證人欄。原告亦電其胞兄邱國禎，告知離婚事
    宜，並得其同意代行其相關資料於協議離婚證書之證人欄上
    」。本件被告葉智華縱然徵得其兄葉振嘉同意代其簽名於離
    婚證書上，其既未親見或親聞原告邱國豪願離婚；況證人邱
    國禎部分係原告未經其同意而偽簽，其更不知被告葉智華有
    無離婚意願，自不具「有二人以上證人之簽名」之法定要件
    。為此，爰提起本件訴訟，並聲明：(一)確認原告與被告婚姻
    關係存在。(二)訴訟費用由被告負擔。
二、被告則以：
  (一)原告所述並非實情，謊言滿篇，實情詳述如下：
    1.100年4月21日，被告休假，朋友葉瑞成（下稱葉）約被告
      喝咖啡，並至被告住處接被告，適遇原告剛好返家，看到
      被告上葉之車，即一路跟蹤尾隨，喝完咖啡後，被告至葉
      家聊天，原告看到被告進入葉家，竟打電話給被告母親，
      說伊要捉姦，並恐嚇被告母親不可打電話通報被告，否則
      將不再讓伊見孫子，被告之母雖心生恐懼，但基於愛女心
      切，仍打電話給被告，惟被告並無接聽，被告之母只好再
      打電話給被告之姐，請其再試著聯絡被告，被告之姐終聯
      絡到被告，並叫葉與被告立即離開。原告發現被告與葉離
      開，立即電詢被告之母是否有通風報信，並告知被告之母
      其要離婚，且提出離婚條件（房子要一半，小孩扶養權歸
      其所有），並再次恐嚇被告之母如不答應，要至被告工作
      處鬧到被告沒工作。恐嚇完被告之母後，原告又打電話給
      被告，要求被告與其談判，被告恐回家與原告獨處可能有
      危險之虞，要求前往被告母親家談。原告一到被告母親家
      ，即表明要離婚，並重申之前和原告之母所提之離婚條件
      。在談判過程中，原告因要接小女兒而先行離開，臨行前
      告知被告好好想想要如何處理此事。接完小女兒後，原告
      又回到被告母親住處，並恐嚇被告如不答應其條件，被告
      之工作就不用做了。恐嚇完又外出接大女兒，臨行前又再
      揚言恐嚇，如不儘快答應伊之離婚條件，離婚條件將予重
      談，條件會更嚴苛且要求被告隔日（即4月22日）要請假
      續談離婚事宜。被告因原告多次恐嚇，心生恐懼，不敢拒
      絕原告之要求，無奈打電話至公司請假。
    2.翌日（即同年月22日），原告態度180度大轉變，請求被
      告不要離婚，且一直講一些要挽回婚姻的的言詞，並邀約
      被告一同外出散步，被告量及原告結婚以來的素行及昨日
      要求離婚猙獰恐嚇自己及母親的嘴臉，深覺自己與原告已
      無未來，斷然拒絕原告之要求並堅持要離婚，故電請父、
      母到場協助離婚事宜。被告之母先到現場，在等父親期間
      ，原告稱離婚最大受害者是小孩，故決定不附任何條件同
      意離婚，因家中已備妥離婚協議書，是兩造則先於其上簽
      名，而所有離婚條件則如離婚協議書所載。又被告之父親
      為求慎重，確保兩造之離婚能在合法有效及和平的情況下
      落幕，另偕同友人「葉文通」一同到場見證，因葉文通稱
      被告之父、母不能作離婚證人，故被告遂電其胞弟「葉振
      嘉」告知離婚事宜並得其同意代行其相關資料於協議離婚
      證書之證人欄上。原告亦電其胞兄「邱國禎」，告知離婚
      事宜並得其同意代行其相關資料於協議離婚證書之證人欄
      上，兩造並於同年日至左營戶政事務所辦理離婚登記，兩
      造之婚姻關係至此消滅，然此事件卻未因此落幕，原告於
      協議離婚後仍不斷糾纏被告，有時甜言蜜語稱要從新追回
      被告，有時又以不給被告及母親看小孩威脅恐嚇原告，有
      被告所傳之相關簡訊為證，被告實不堪其擾，惟基於「好
      聚好散」之信念及怕原告真完全斷絕伊與兩位女兒之聯繫
      ，被告始終隱忍不發。
    3.豈料，原告為求復合，竟已達令人匪夷所思之境地，即先
      於同年5月27日先誣指自己偽造證人簽名，之後更於同年
      6月8日提起本件確認婚姻關係存在之訴，惟其所述有諸多
      破綻，足證其所述非真，茲臚列如下：
      (1)其起訴狀事實及理由欄一部分略以「…100年4月『初』
        ，原告撞見被告與某男子出入該男子住處，事後質問被
        告無結果，乃忿而提議離婚，雙方同意於次（22）日在
        原告家中簽立離婚協議書，然當時現場除兩造外，並無
        其他證人見證，故原告偽簽『邱國禎』名字，被告偽簽
        『葉振嘉』名字，冒充離婚證人…。」其事件時間上即
        有矛盾，4月「初」發現被告出入他男子住處，竟稱雙
        方同意於次（22）日（已屬4月下旬）簽立離婚協議書
        。又如上所述，22日談離婚時現場尚有被告之父母及被
        告之父友人葉文通，絕非如原告所稱現場並無其他證人
        見證，是被告聲請鈞院傳喚渠等三人即可證明原告所言
        非真。
      (2)被告為了原告自首偽造文書此事，亦曾經台灣高雄地方
        法院檢察署（下稱高雄地檢署）以「證人」之身分傳訊
        ，果真如原告於民事起訴狀所述，被告有偽簽其胞弟「
        葉振嘉」名字，何以檢察官非以「被告」身分傳喚本件
        被告。被告事後亦電詢檢方承辦書記官，書記官明確告
        知原告並未於其所提出之書狀或陳述稱被告有偽造文書
        之情，並言該案已至偵查終結階段，是被告聲請鈞院調
        閱該案相關卷宗，亦可證原告稱被告偽造胞弟「葉振嘉
        」名字，冒充離婚證人，所言不實。
      (3)依一般經驗法則，身份證字號涉及諸多隱私事項，一般
        人皆不會輕易透露予他人知悉，且若非有特殊因素而需
        常用到他人之身份證字號，一般人也不會特意去記憶他
        人之身份證字號，本件原告既能於協議離婚證書上正確
        書寫出其胞兄「邱國禎」之身份證字號，而邱國禎當日
        並不在場，依一般經驗法則，其必是當日原告電詢邱國
        禎並取得邱之同意才會經邱告知其身份證字號，原告簽
        署邱國禎之姓名於協議離婚證書證人欄上絕非是偽造文
        書，為證明此，被告聲請鈞院能立即調閱原告電話（00
        00000000；0000000000）當日之通聯紀錄，並參酌比對
        被告電話（0000000000）當日之通聯紀錄，即可證原告
        所言不實。
  (二)鈞院於100年9月29日當庭諭示，要求被告訴訟代理人查明是
    否離婚證人只需知悉一方有離婚真意即可，無需知悉雙方均
    有離婚真意，經被告訴訟代理人查詢結果，現法院通念係離
    婚證人需同時親聞或親見雙方有離婚之真意，是於此部分被
    告不再予以爭執，然對於原告自首偽造文書卻獲不起訴處分
    ，顯有釐清檢察官為不起訴處分之理由，因其可能涉及被告
    可依民法第1052條第2項請求裁判離婚之理由，故此點還望
    鈞院予以調查等語置辯，並聲明：駁回原告之訴。
三、本院判斷：
  (一)按確認法律關係之訴，非原告有即受確認判決之法律上利益
    者，不得提起之；確認證書真偽或為法律關係基礎事實存否
    之訴，亦同。民事訴訟法第247條第1項定有明文。又法律關
    係之存否不明確，致原告在私法上之地位有受侵害之危險，
    而此危險得以對於被告之確認判決除去之者，即得依民事訴
    訟法第247條之規定提起確認之訴，此項訴訟，祇須主張為
    訴訟標的之法律關係或其他事項之存否有不明確者，對於爭
    執其主張者提起，其當事人之適格即無欠缺（最高法院96年
    度台上字第2674號判決供參）。查本件原告主張兩造擅自於
    離婚協議書簽立證人邱國禎及葉振嘉之名字，嗣再將離婚協
    議書攜至戶政機關辦理離婚登記，而證人並未符合親見親聞
    之要件，故兩造間之協議離婚並未生效，惟因被告否認之，
    是兩造間婚姻關係是否存在，其私法上地位不明，有以確認
    之訴除去之必要，是原告提起本訴有受確認判決之法律上利
    益，堪予認定。
  (二)再按「兩願離婚應以書面為之，並應有二人以上證人之簽名
    ，為民法第一千零五十條所規定之方式。夫妻間雖有離婚之
    合意，如未依此方式為之，依民法第七十三條之規定，自屬
    無效。且既稱證人，自須對於離婚之協議在場聞見，或知悉
    當事人間有離婚之協議，始足當之」（最高法院71年度台上
    字第4694號判決供參）；又「所謂二人以上證人之簽名，固
    不限於作成離婚證書時為之，亦不限於協議離婚時在場之人
    ，始得為證人，然究難謂非親見或親聞雙方當事人確有離婚
    真意之人，亦得為證人」（最高法院68年度台上字第3792號
    判例可資參照）。是兩願離婚，應以書面為之，並應有二人
    以上之證人，除雙方當事人須有離婚之真意及合意外，且該
    協議離婚之證人，仍必須確有親自聞見或知悉兩造間有離婚
    之真意及合意，始得加以證明而簽署於該離婚協議書上，方
    符合上開法條協議離婚之法定要件。
  (三)經查：原告主張兩造原為夫妻關係，於100年4月22日兩造在
    家中簽立離婚協議書，並由原告偽簽「邱國禎」名字，被告
    偽簽「葉振嘉」名字，冒充離婚之二位證人，並於同日至戶
    政機關辦理離婚登記，然渠等證人並無在場見證兩造之離婚
    ，未符合離婚之要件云云，業據其提出戶籍謄本、離婚協議
    書影本為證，復經證人即在兩造離婚協議書上擔任證人之邱
    國楨到庭證稱：「（問：兩造離婚協議書，其上「邱國禎」
    是否你簽的？）不是我簽的。（問：是否授權兩造簽你的名
    字？）他們去戶政事務所辦完離婚手續後，原告才告訴我說
    他們離婚了。是當天原告跟我說的。原告也有跟我說有簽我
    的名字在上面。（問：是否向兩造明白表示反對當離婚的證
    人？）我沒有明白表示反對，但是我也沒有明白表示同意。
    我只知道他們有離婚的意思。（問：當天原告打電話給證人
    時，你是否有向被告詢問她是否要離婚？）沒有，之後也沒
    有詢問被告」等語明確（見本院卷第66至67頁）。而就另一
    位在兩造離婚協議書上擔任證人之葉振嘉之部分，被告則自
    承：我也是打電話給證人葉振嘉，他是我弟弟，他有授權我
    簽名，他知道我要離婚，但是他也沒有跟原告詢問是否要離
    婚等語。是依上開證人邱國禎之證詞，及被告所自承之內容
    以觀，顯見兩造於離婚時，證人邱國禎並不知兩造有離婚之
    意，離婚協議書上之證人欄亦非其親自簽名，其亦無事先授
    權或反對原告簽其名字；而證人葉振嘉部分，其雖曾事先授
    權被告於其離婚證書證人欄上簽名，並知道被告欲離婚，惟
    其並無探詢原告是否確有離婚之真意，則揆諸前開說明，協
    議離婚時二位證人之簽名，固未限定須與離婚證書作成同時
    為之，但既稱為證人，自須對於離婚之協議有在場聞見或知
    悉當事人間確有離婚之合意，始足當之，準此，堪認兩造於
    離婚協議書上證人邱國禎及葉振嘉二人，自非合法適格之離
    婚證人，是兩造於100年4月22日之離婚協議，既缺乏須有聞
    見或知悉當事人間確有離婚協議之二位證人之簽名，難認符
    合兩願離婚須有「二人以上證人之簽名」之法定實質要件，
    是兩造上開協議離婚依法應屬無效。從而，原告訴請確認原
    告與被告間之婚姻關係存在，即屬有理由，應予准許。
  (四)本件事證已臻明確，兩造間其餘攻擊防禦方法及其他舉證，
    核於本判決之結果不生影響，爰不一一論駁，附此敘明。
四、訴訟費用分擔之依據：民事訴訟法第78條。
中    華    民    國    100    年    12    月    9    日
                      家事法庭 法  官  劉建利
以上正本係照原本作成。
如對本判決上訴，須於判決送達後20日之不變期間內，向本院提
出上訴狀。
中    華    民    國  100    年    12    月    12    日
                               書記官  張金蘭